行　政　法　院　判　決　　　　　　　　　　　　　八十八年度判字第四○○八號
　　原　　　告　經懋股份有限公司
　　代　表　人　甲○○
　　訴訟代理人　乙○○
　　被　　　告　財政部臺北市國稅局
右當事人間因營利事業所得稅事件，原告不服行政院中華民國八十八年七月一日台八
十八訴字第二五五二二號再訴願決定，提起行政訴訟，本院判決如左︰
　　主  文
再訴願決定、訴願決定及原處分均撤銷。
　　事  實
緣原告（原名經永股份有限公司，民國八十二年八月三日申請與原告合併，並以原告
為存續公司）七十八年度營利事業所得稅結算申報，列報課稅所得額新台幣（下同）
一七四、七六六、七八五元，其於七十八年十二月三十日辦理改正估計申報課稅所得
額一七、八六九、九四二元，經被告核定課稅所得額為一九七、九九二、○九八元，
除補徵稅額五、八○六、三二九元外，並加徵短估金五、七○六、二四○元。原告不
服，申經復查結果，未獲變更，遂向財政部提起訴願，經該部訴願決定，將原處分撤
銷，由被告另為處分。案經被告重核復查決定准予核減出售資產增益七、二四一、四
○○元，變更核定所得額為一九○、七五○、六九八元。原告猶表不服，循序復提起
訴願、再訴願。經行政院再訴願決定，將原決定及原處分關於出售資產增益一八、四
一六、二○○元部分均撤銷，由被告另為處分，其餘部分之再訴願駁回。經被告重核
復查決定核減出售資產增益九、二○八、一○○元。原告仍表不服，主張短估金部分
，請依稅捐稽徵法第四十八條之三規定准予更正云云，申請復查結果，未獲變更，循
序提起行政訴訟。茲摘兩造訴辯意旨如次：
原告起訴意旨及補充理由略謂︰一、按本件被告、訴願機關及再訴願機關認定原告應
加徵系爭短估金之理由，無非依行為時所得稅法第一百零九條第一項之規定：「納稅
義務人依第六十七條第一款規定預估申報之營利事業所得額或綜合所得淨額，或經依
第七十條第三項規定辦理改正估計者，其經改正後之營利事業所得額或綜合所得淨額
，小於經核定之營利事業所得額或綜合所得淨額達三分之一以上者，按其超過三分之
一以上部分加徵百分之五短估金」為其論據。惟查上開行為時所得稅法之規定已於七
十八年十二月三十日修正刪除，且於八十五年七月三十日立法修正稅捐稽徵法時增訂
第四十八條之三規定：「納稅義務人違反本法或稅法規定，適用裁處時之法律。但裁
處前之法律有利於納稅義務人者，適用最有利於納稅義務人之法律。」揚棄過去程序
從新實體從舊原則，改按程序及實體均從新從輕原則。且財政部亦於八十五年八月二
日以台財稅第八五一九一二四八七號函解釋：「所有仍在復查、訴願、再訴願及行政
訴訟中，尚未裁罰確定之案件均有該條之適用」，是依稅捐稽徵法第四十八條之三規
定，應適用目前裁處中之所得稅法，現行所得稅法既無短估金徵收之規定，被告之原
處分認定原告應加徵短估金之決定，即有不法。訴願及再訴願均駁回原告之訴願，亦
有不合，為此依法提起行政訴訟，狀請撤銷原處分、訴願及再訴願決定，免除被告所
核定之短估金五、一五七、九二二元，並退還溢繳稅款。二、行政院所為駁回再訴願
之決定，無非以稅捐稽徵法第四十八條之三規定，依鈞院八十六年判字第二七五一號
判決認定僅適用於違反作為或不作為義務而裁處之行政罰（如罰鍰金額或倍數），尚
不及於除此以外之事項為其論據。然該法第四十九條規定：「滯納金、利息、滯報金
、怠報金、短估金及罰鍰等，除本法另有規定者外，準用本法有關稅捐之規定」之立
法精神，舉凡滯納金、利息、短估金等均應適用該法第四十八條之三規定採用從新從
輕之原則，是上開鈞院判決既未成為判例，其見解殊有偏差，顯無拘束本案之效力，
本案仍有稅捐稽徵法第四十八條之三之適用，毋庸置疑。況依文義，該法第四十八條
之三所載「裁處時」之法律，應指法院裁定行政罰及行政機關所為處分在內，應無僅
限於裁處行政罰範圍可言，另該判決引用立法理由「．．．行政法上的實體從舊原則
，其目的是要確定法律關係。」果如此，則該法四十八條之三修訂時，何以不明訂實
體從舊，此均足證上開鈞院判決之不周。抑有進者，短估所得實亦違反所得稅法之規
定，如無違反，亦無被處以短估金之可言。為此，請判決撤銷原處分及一再訴願決定
，並退還溢繳稅款等語。
被告答辯意旨略謂︰一、七十八年十二月三十日修正公布所得稅法將第一百零九條規
定刪除，係為配合同法第六十七條之修正及第七十條之刪除，本件七十八年度營利事
業所得稅事件，應依修正前所得稅法第六十七條及第七十條規定辦理預估暫繳，原告
預估之營利事業所得額小於經核定之營利事業所得額達三分之一以上者，自應依修正
前所得稅法第一百零九條第一項規定加徵百分之五短估金，而無修正後規定之適用。
至稅捐稽徵法第四十八條之三規定「納稅義務人違反本法或稅法之規定，適用裁處時
之法律。但裁處前之法律有利於納稅義務人者，適用最有利於納稅義務人之法律。」
應適用於違反作為或不作為義務而裁處之行政罰（如罰鍰金額或倍數），尚不及於除
此以外之事項（參照鈞院八十六年度第二七五一號判決），所訴依稅捐稽徵法第四十
八條之三及七十八年十二月三十日修正公布所得稅法，本件應免加徵短估金云云，核
不足採。二、次查原告七十八年度營利事業所得稅，依行為時所得稅法第六十七條規
定，申報預估全年課稅所得額為二、八六○、六二四元，嗣於七十八年十二月三十日
依行為時同法第七十條第三項規定，申報改正估計全年課稅所得額為一七、二六九、
九四二元。有原告改正估計申報書附案資證。原告本期原核定課稅所得額為一九七、
九九二、○九八元。被告依行為時同法第一○九條第一項規定，加徵短估金五、七○
六、二四○元。嗣經行政救濟程序變更核定全年課稅所得額為一八一、五四二、五九
八元。被告乃依行為時所得稅法第一百零九條規定，隨同本稅之確定更正短估金為五
、一五七、九二二元〔計算式：（行政救濟課稅所得額181,542,598×2/3－改正估計
課稅所得額17,869,942元）×5%=5,157,922元〕，並以應退還本稅一、二○九、二一
一元抵繳，其餘額三、九四八、七一一元發單補徵。尚無違誤。茲原告復執前詞以資
爭執，仍難謂為有理由。為此，請判決駁回等語。
　　理  由
本件被告以原告七十八年度營利事業所得稅結算申報，列報出售資產增益一九一、○
一三、○六六元，課稅所得額一七四、七六六、七八五元。被告以其於七十八年四月
七日至八月四日按每股十三元出售達永企業股份有限公司（以下稱達永公司）股票，
顯較時價為低，且同時期查無相當交易量之成交價格，乃分別按每股十九‧○五元及
三十五元予以調整，並調整取得正隆、達永公司盈餘配股，核定原告七十八年度出售
資產增益二○一、一三九、三六四元，課稅所得額一九七、九九二、○九八元，除發
單補徵其應納稅額五、八○六、三二九元，並依行為時所得稅法第六十七條、第七十
條第三項及第一百零九條第一項規定，加徵短估金五、七○六、二四○元。原告就調
增出售達永公司股票資產增益及短估金部分，申經被告就調增出售達永公司股票資產
增益部分復查結果，未准變更，短估金部分未為決定。原告就調增出售達永公司股票
資產增益部分，訴經財政部訴願決定，將原處分撤銷，由被告另為處分。被告重為復
查決定，准予核減出售資產增益七、二四一、四○○元。原告就調增出售達永公司股
票資產增益部分仍不服，提起訴願，經遭駁回，訴經行政院台八十六訴字第三八○○
三號再訴願決定將原決定及原處分關於七十八年四月七日、四月八日出售資產增益一
八、四一六、二○○元部分均撤銷，由被告另為適法之處分，其餘部分之再訴願駁回
。原告仍不服，向本院提起行政訴訟，旋撤回起訴。嗣被告就七十八年四月七日、四
月八日出售資產增益部分作成復查決定，准予核減出售資產增益九、二○八、一○○
元，更正短估金為五、一五七、九二二元，以應退還本稅一、二○九、二一一元抵繳
，其餘三、九四八、七一一元發單補徵，並加計行政救濟利息九七五、八九○元。原
告就短估金部分，申經復查結果，未准變更，一再訴願決定遞予維持，固非無見。惟
原告起訴主張：七十八年十二月三十日公布之所得稅法，已刪除第七十條、第一百零
九條加徵短估金之規定，依稅捐稽徵法第四十九條規定，短估金適用該法有關稅捐之
規定，自應適用同法第四十八條之三從新從輕之原則，不予處罰云云。就此，原處分
、一再訴願決定及被告之答辯，均以七十八年十二月三十日修正公布所得稅法將第一
百零九條規定刪除，係為配合同法第六十七條之修正及第七十條之刪除。加徵短估金
之性質與罰鍰之行政罰不同，自無適用稅捐稽徵法第四十八條之三從新從輕之原則，
為駁回原告請求之論據。經查，八十五年七月三十日修正公布之稅捐稽徵法第四十八
條之三規定「納稅義務人違反本法或稅法之規定，適用裁處時之法律。但裁處前之法
律有利於納稅義務人者，適用最有利於納稅義務人之法律」，上開法條所稱之「裁處
」，依修正理由說明，包括訴願、再訴願及行政訴訟之決定或判決。準此，稅捐稽徵
法第四十八條之三修正公布生效時仍在復查、訴願、再訴願及行政訴訟中，尚未裁罰
確定之案件均有該條之適用。又上開增訂稅捐稽徵法第四十八條之三「從新從優」之
規定，應適用於罰鍰金額或其他行政罰之重新核定等事項，為本院一致之見解，合先
明。另短估金之加徵，係伴隨預估制度而來。稅捐機關藉加徵短估金為維護暫繳制
度之主要工具；即加徵短估金之規定，旨在促使納稅義務人履行其依法正確申報之義
務，俾能確實掌握稅源資料，建立合理之查核制度。加徵短估金係對納稅義務人違反
作為義務所為之制裁，其性質為行為罰（司法院釋字第三五六號解釋意旨參照）。換
言之，短估金之加徵雖有別於逃漏稅捐之漏稅罰，惟屬行政罰之一種，自有稅捐稽徵
法第四十八條之三從新從輕原則之適用。而「應納營利事業所得稅之營利事業及應納
綜合所得稅之執行業務者，除符合第六十九條規定者外，應於每年七月一日起一個月
內，按左列兩種方法選擇一種計算暫繳稅款，自行向庫繳納，並依規定格式，填具暫
繳稅款申報書，檢附暫繳稅款收據，一併申報該管稽徵機關：一預估當年度之營利事
業所得額或綜合所得淨額，依當年度稅率計算其全年預估應納稅額，以其二分之一為
暫繳稅額。二營利事業以當年度前六個月之營業總收入，依照本法有關營利事業所得
稅之規定，試算其前半年之營利事業所得額，依當年度稅率，計算其暫繳稅額。執行
業務者以當年度前六個月之綜合所得總額，試算其前半年度之綜合所得淨額，按百分
之二十五，計算其暫繳稅額；試算前半年度之營利事業所得額或綜合所得淨額時，凡
依本法規定營利事業全年得減除之費用損失，或個人全年得減除之免稅額、減額、
扣除額等，均應按半數減除。」「納稅義務人本年度依第六十七條第一款規定辦理預
估暫繳後，如因情況變更，預計本年度所得額將大於其前所預估之所得額達三分之一
以上時，應於十二月三十一日前向該管稽徵機關提出改正估計，並補繳暫繳稅款。」
「納稅義務人依第六十七條第一款規定預估申報之營利事業所得額或綜合所得淨額，
或經依第七十條第三項規定辦理改正估計者，其經改正後之營利事業所得額或綜合所
得淨額，小於經核定之營利事業所得額或綜合所得淨額達三分之一以上者，按其超過
三分之一以上部分加徵百分之五短估金」等行為時所得稅法第六十七條、第七十條第
三項及第一百零九條第一項之規定，業已於七十八年十二月三十日所得稅法修正公布
時刪除。是被告按行為時之上開所得稅法規定，加徵原告百分之五短估金五、一五七
、九二二元，依前開說明，自有未合。一再訴願決定遞予維持，亦有違誤。爰將原處
分關於加徵短估金（含退還稅款）部分，及一再訴願決定均予撤銷，由被告另為適法
之處分，以昭折服。另，被告所引本院八十六年度判字第二七五一號判決，係就個案
為之，與本件案情有別，且非判例，自無拘束本件審理之效力，併此明。
據上論結，本件原告之訴為有理由，爰依行政訴訟法第二十六條前段，判決如主文。
中    華    民    國     八十八      年     十一     月     二十六      日
                    行 政 法 院 第 五 庭
                                審 判 長 評  事      廖  政  雄
                                         評  事      趙  永  康
                                         評  事      沈  水  元
                                         評  事      林  清  祥
                                         評  事      姜  仁  脩
右  正  本  證  明  與  原  本  無  異
                                         法院書記官  張  惠  美
中    華    民    國     八十八      年     十一     月     二十九      日
